臺灣高等法院刑事判決　　　　　　　　　　　　　九十一年度上訴字第七八號
　　上　訴　人　臺灣新竹地方法院檢察署檢察官
　　被　　　告　戊○○
　　　　　　　　丁○○
　　共　　　同
　　指定辯護人　本院公設辯護人
右上訴人因被告等殺人未遂案件，不服臺灣新竹地方法院九十度訴字第六○號，中華
民國九十一年二月八日第一審判決（起訴案號：臺灣新竹地方法院檢察署八十九年度
偵字第六九○二號）提起上訴，本院判決如左：
    主  文
原判決關於丁○○部分撤銷。
丁○○連續殺人未遂，處有期徒刑貳年柒月。
其他上訴駁回。
    事  實
一、丁○○綽號「一休」係戊○○之友人，於民國八十九年十二月二日凌晨在新竹縣
    橫山鄉○○路○段四○九巷三四號戊○○住處泡茶聊天，至是日凌晨二時許，因
  戊○○到上址四Ｏ九巷口即其住處門口，與買下新竹縣橫山鄉○○路○段四○九
    巷十三號其宗族土地作為工廠之甲○○、乙○○兄弟，因故發生停車糾紛，戊○○竟打赤膊不懷好意向甲○○、乙○○走來，並以「幹你娘」之詞侮辱甲○○、
    乙○○（公然侮辱部分未據告訴）後，與甲○○、乙○○互毆，甲○○、乙○○
    即徒手反抗，甲○○並打傷戊○○，致戊○○右眼外側擦傷約一．五公分、右踝
    擦傷約二公分、嘴唇腫脹等傷害，惟甲○○、乙○○受到戊○○、丁○○等人之
    圍攻亦雙雙掛彩，其中甲○○左耳、腹部、左膝受有擦傷各約一．五公分、乙○○受有多處擦傷（甲○○、乙○○及戊○○互相傷害部分均撤回告訴）。詎丁○○見狀，明知持長柄鐮刀砍人要害足以致命，竟基於殺人之故意，至上址戊○○
    住處，持長柄鐮刀一把（未扣案）返回現場，往乙○○脖子部位砍去，欲致乙○○於死，幸甲○○見狀立即將乙○○推開，惟甲○○左手肘仍遭鐮刀割傷，致左
    肘受有一‧五公分撕裂傷，甲○○受傷後往中豐路一段三六二號方向逃跑，途中
    又遭丁○○以鎌刀追殺，而砍中腹部一刀，致腹部受約長七公分之左右橫向刀傷
    ，甲○○受傷後，丁○○不罷手，仍持長柄鐮刀追殺甲○○。迨甲○○跑至新竹
    縣橫山鄉○○路○段三六二號鄰居丙○○家門前，以手急敲鐵捲門，並以客家話
    稱：「國珍、國珍救我！」多次，丙○○立即以電話報警，丁○○見狀始行逃逸
    而去，甲○○因而倖免於難，而後警方隨後亦據報到達現場。
二、案經甲○○訴由新竹縣竹東分局移送新竹地方法院檢察署偵查起訴。
    理  由
甲、撤銷改判部分：
一、訊據被告丁○○坦承當時因戊○○與甲○○、乙○○兄弟打架，而持長柄鎌刀追
    趕其中一人甲○○至丙○○家門口等情屬實。惟矢口否認有殺人犯行，在原審辯
    稱：伊若要殺人，甲○○不應僅有輕傷，伊之刀子在追趕甲○○途中即已丟棄，
    未砍殺甲○○等語。在本院審理時改稱：伊所持械具非鐮刀，已斷掉，剩下一點
    鐵器，伊不是殺人未遂云云。
二、惟查：
  (一)右開被告丁○○持刀砍被害人乙○○、甲○○之事實，業據告訴人甲○○及乙○○兄弟在警訊、偵查及歷次審理時指訴歷歷。查甲○○在警訊中證稱遭戊○○與
    一男子持鐮刀追殺，受左耳淤青腫脹，左手臂、腹部有刀傷，左膝蓋皮肉外傷，
    當時對方朝伊弟 (乙○○) 脖子部分砍過去，伊將乙○○推離擋下那刀，致手臂
    被鐮刀所傷等語 (見偵查卷第十九頁反面至二十頁) ；並在原審指證：「：：後
    來本來被告丁○○要砍我弟弟，我把推開，我用手去擋，因為被告丁○○拿刀子
    亂砍，然後我和弟弟就跑給他追」、「 (丁○○砍你一刀被你擋下後，他還有無
    繼續砍？) 有的，我的耳朵、肚子也有被砍到」、「被告丁○○當時也一直追我
    ，但他隔著車子擋著所以他追不到，後來丙○○下來，他們就跑掉」等語 (見原
    審卷第四七頁、四八頁、四九頁) ；並在本院供稱：「 (丁○○砍你弟弟的部位
    刀子拿的很高？) 對，他是砍我弟弟的脖子，他是拿起刀子掃過去，他刀子掃過
    去時，戊○○與乙○○正在互打，我把乙○○一推，就被砍到」、「：：當時丁○○就帶長柄鐮刀出來，之前丁○○沒有與我們互打，他用刀掃過來，我是推開
    弟弟後，我的手被砍到，我就開始跑」、「 (當天是否只有丁○○拿鐮刀，戊○○沒有拿刀？) 是。」、「肚子上的部分是丁○○追我時被他劃傷的：：」、被
    告丁○○先追伊，追到國珍家門口，戊○○又上來打伊，當時丁○○仍持該長刀
    ，刀長約三尺、刀刃約一尺，當時丁○○被一貨車檔在另一邊，所以沒有來攻擊
    伊等情甚明 (見本院卷第三二頁至三五頁) ，告訴人乙○○在警訊中亦指證：在
    前開時起，遭戊○○毆打，並遭劉之同夥持刀攻擊之事實在卷 (見偵查卷二五頁
    反面) ；在原審供證：伊看到被告丁○○衝出來，拿著類似木棍的東西揮過來，
    當時甲○○把伊推開說對方有拿刀，伊就快跑 (見原審卷第五０頁、八三頁) ；
    在本院供稱：「：：戊○○先打我，我們打起來，我哥看他們有人拿東西出來，
    我哥就說他們好像有拿東西，就把我推開，我跌倒。從地上爬起來我就開始跑。
    我跑的方向只有我一個人，我不敢往回看，直到警察來，我才回現場。」、「只
    有丁○○有拿工具」等語甚詳 (見本院卷第三五頁至三七頁) 。而被告丁○○在
    警訊、偵查中及歷次審理亦坦認有持刀砍告訴人等之情形不諱，查被告丁○○在
    警訊中供稱：「我是看到放在戊○○家車庫旁有一把鐮刀，順手拿起該把鐮刀往
    甲○○、乙○○身上及手上打下」等語，並在檢察官偵查中供承：「 (是否拿鐮
    刀砍甲○○？) 是的，我是住其身體砍」 (見偵查卷第十四頁反面、第三三頁)
    ，並在原審亦為相同之供述，坦認有持刀砍告訴人之事實 (見原審卷第四五頁)
    、在本院稱：戊○○沒有叫我去拿刀；甲○○他們兄弟跑到路口尚未分開時，該
    刀子仍在我手中等語 (見本院卷第二九頁、三０頁) 。而同案被告戊○○在警訊
    供稱：「被害人身上的刀傷是何人所為？)是一休 (即被告丁○○)砍傷甲○○的
    」、「是我家砍草用的刀子，一休去我家拿的」 等語 ( 見偵查卷第六頁正反面
    ) 、在本院訊問時亦供陳：「 (甲○○手臂上被砍傷，是丁○○砍的？) 是的」
    、「(我當時)沒有 (叫丁○○去拿刀) 」等情甚明 (見本院卷第二六、二七頁)
    。又被告丁○○持刀追砍甲○○之事實，並經證人丙○○在警訊、偵查中 (見偵
    查卷第二八頁反面、四九頁)及本院訊問時結證屬實 (見本院卷第三八頁)。而甲○○因為乙○○擋住被告丁○○往脖子上砍殺之一刀而手肘受割傷，又在被告追
    趕途中亦遭被告砍傷腹部之事實，並有甲○○之竹東榮民醫院甲種診斷證明書附
    卷可稽（見偵字卷第二二頁）及該醫院之病歷記載腹部割傷無訛（見本院卷第二
    一至二一之三頁），雖前開診斷書記載為腹部擦傷云云，但查甲○○腹部之傷害
    係割傷一節，業經前開醫院之病歷記載甚詳如前，且經本院當庭勘驗甲○○腹部
    確有左右方同之傷疤七公分屬實（見本院卷第三七頁），均與甲○○之指訴相符
    ，被告辯稱甲○○腹部之傷痕係跌倒云云，不足採取。綜上所述，告訴人甲○○
    指訴被告丁○○持刀砍殺乙○○，經其推開時手肘遭砍，被告丁○○又持刀追趕
    甲○○，逃跑中遭砍到腹部等情，均屬有憑，堪予採信。雖告訴人在原審曾供稱
    不記得砍乙○○何處云云，惟查告訴人與被告丁○○、戊○○業在審理前達成和
    解，告訴人因而故意糢糊供詞，亦屬常情，但經本院分別訊問之結果，均詳予陳
    明如，與其在警訊、偵查甚至原審之其他供詞亦多屬相符。是告訴人在原審前開
    供詞顯係迴護被告之詞，不能遽信，自亦不足以推翻前開事實。
  (二)查被告丁○○見友人戊○○與乙○○因細故互毆，竟以持刀砍人之方法，其行為
    雖係意氣用事，但查脖子及人體軀幹部分之腹部均屬人體要害，持長柄鎌刀之利
    器砍殺，足以發生致人死亡之結果，為眾所週知之事，當為被告丁○○所明知，
    且可預見，竟持長柄鐮刀砍向被害人乙○○之脖子及甲○○之腹部，顯見係有殺
    人之故意。雖被告丁○○辯稱伊係為解救戊○○而持刀，倘有殺人意，告訴人應
    已傷害甚大云云，惟查：同案被告戊○○係出手打乙○○而與乙○○互毆，劉某
    亦係加害人，不能認被告丁○○得據以持刀砍人之理由，況被告丁○○數度下手
    均砍人要害，告訴人等因其持刀而紛紛逃逸，被告丁○○竟不放過，持刀追殺甲○○，且在追趕徒中再處揮刀砍殺甲○○之身體而傷及腹部。幸甲○○反應靈敏
    ，且在丙○○家前隔著貨車追跑(如前甲○○在原審及本院所述)，始未發生悲慘
    結果。顯見其持刀砍人非純為戊○○解圍。被告明知持刀砍人足以致死，而執意
    下手砍殺，並一再持刀追殺，其殺人之故意已彰彰明甚。被告否認有殺人之故意
    及行為，顯不實在，乃卸責之詞，不足採信。
  (三)綜上所述，本件事證已臻明確，被告犯行堪予認定。
三、核被告丁○○所為，係犯刑法第二百七十一條第二項、第一項之殺人未遂罪。其
    因殺人而傷及甲○○之傷害行為為殺人之構成要件行為，不另論罪。又被告前後
    砍殺乙○○及甲○○，時間不同且行為可分，應非一行為所為。又其前後二行為
    ，時間緊接、手段相似，構成要件相同，顯係基於概括犯意所為，應依連續犯論
    處。又被告已著手殺人之行為而未發生死亡之結果，應依刑法第二十六條前段未
    遂犯之規定減輕其刑。又被告因見友人戊○○與甲○○、乙○○兄弟互砍，深夜
    不及深思，對乙○○兄弟砍殺，行為雖屬至愚，但初係為助友人戊○○，且情節
    尚非重大手段，亦非凶殘，其犯罪情節客觀上非不足以憫恕，且被告與告訴人均
    係鄰人，事後立即知錯與被害人和解互相寬諒，雙方均表明不願追究，是本院認
    對被告丁○○處罪最低刑仍嫌過重，爰依刑法第五十九條酌減其刑。
四、原審未詳加勾稽，遽信被告丁○○之辯詞，而為無罪之諭知，即有不當。檢察官
    上訴指摘原判決不當即有理由，應由本院將原判決撤銷，並自為判決。爰審酌被
    告之品行、素行、智識程度、犯罪之動機、目的、手段、與被害人平日之關係及
    犯後態度等一切情狀，量處如主文第二項所示之刑。
乙、駁回上訴部分：
一、公訴意旨另以：被告戊○○於前開時地，因與甲○○、乙○○兄弟發生糾紛，而
    與被告丁○○基於共同殺人之犯意聯絡，各持長柄鎌刀砍殺甲○○，並追殺乙○○，因指被告戊○○亦與被告丁○○共涉刑法第二百七十一條第二項之殺人未遂
    罪嫌。
二、惟查：
  (一)按犯罪事實應依證據認定之，無證據不得推定其犯罪事實；又不能證明被告犯罪
    者，應諭知無罪之判決，刑事訟訴法第一百五十四條、第三百零一條第一項分別
    定有明文。訊據被告戊○○對於右揭時地毆打告訴人甲○○、乙○○之事實坦承
    不諱，惟堅決否認有何殺人之犯意，辯稱：其沒有殺人之意，當時只是與告訴人
    等間互毆，其當時未拿鐮刀等語。
  (二)查前開時地僅係同案被告丁○○持刀砍告訴人甲○○、乙○○二人，被告戊○○
    並未持刀砍殺告訴人，且當時被告丁○○持長柄鐮刀砍人，係自己獨立而為，並
    非被告戊○○之授意，被告丁○○持刀砍人時，戊○○正在與乙○○徒手互歐，
    又甲○○身上之刀傷均非被告戊○○所為等情，分據同案被告丁○○及告訴人甲○○、乙○○一再供明如前。又同案被告丁○○持刀砍人之行為既為其單獨所為
    ，即不能認與被告戊○○間有何犯意之聯絡。是被告戊○○否認有殺人之犯意及
    殺人之行為，尚堪採信。
三、綜上所述，被告戊○○應無殺人之犯行，公訴人指被告戊○○對告訴人所為係犯
    刑法第二百七十一條第二項、第一項之罪，尚有未洽。被告戊○○對告訴人甲○○、乙○○所為僅是傷害行為，核係犯刑法第二百七十七條第一項之普通傷害罪
    ，而依同法第二百八十七條前段之規定須告訴乃論。茲因告訴人甲○○、乙○○
    已與被告二人業經新竹縣橫山鄉調解委員會達成調解，並經原審於九十年一月三
    日核定在案，有九十年一月二十日九０橫鄉民字第０００六四一號函附之調解書
    在卷可稽，且告訴人甲○○、乙○○並在原審審理時當庭撤回對被告二人之告訴
    （見原審卷九十年一月二十九日審理筆錄）。
四、原審詳加審認，以被告戊○○所涉傷害部分，業經告訴人撤回，而依依刑事訴訟
    法第三百零三條第三款規定，諭知被告戊○○不受理判決，經核並無不合。檢察
    官上訴指摘原判決不當並無理由，應予駁回。
據上論斷，應依刑事訴訟法第三百六十八條、第三百六十九條第一項前段、第三百六
十四條、第二百九十九條第一項前段、刑法第五十六條、第二百七十一條第二項、第
一項、第二十六條前段、第五十九條，判決如主文。
本案經檢察官呂丁旺到庭執行職務。
中      華      民      國      九十一  年      四      月    三十      日
                              台灣高等法院刑事第十庭
                                  審判長法  官  溫  耀  源
                                        法  官  黃  金  富
                                        法  官  何  菁  莪
右正本證明與原本無異。
如不服本判決應於收受送達後十日內向本院提出上訴書狀，其未敘述上訴之理由者並
得於提起上訴後十日內向本院補提理由書（均須按他造當事人之人數附繕本）。
       書記官  吳  瑞  英
中      華      民      國    九十一    年      五      月       一     日
附錄：本案論罪科刑法條全文
刑法第二百七十一條
殺人者，處死刑、無期徒刑或十年以上有期徒刑。
前項之未遂犯罰之。
預備犯第一項之罪者，處二年以下有期徒刑。
